【裁判字號】    98,毒抗,428
【裁判日期】    990104
【裁判案由】    聲請觀察、勒戒
【裁判全文】
臺灣高等法院臺南分院刑事裁定         98年度毒抗字第428號
抗  告  人
即  被  告  甲○○
上列抗告人因聲請觀察勒戒案件，不服臺灣臺南地方法院中華民
國九十八年十一月二十七日裁定（九十八年度毒聲字第五七三號
），提起抗告，本院裁定如下：
    主  文
抗告駁回。
    理  由
一、原裁定意旨：
  (一)檢察官聲請意旨略以：
  1.被告甲○○基於施用第一級毒品海洛因之犯意，於民國九十
    八年九月二日十時五十五分許採尿時往前回溯二十六小時內
    之某時，在不詳處所，以不詳方式施用海洛因一次。嗣於九
    十八年九月二日十時五十五分許，因其另案於假釋中，至本
    署觀護人室報到，並經採尿，所採尿液送驗呈嗎啡陽性反應
    而查獲。
  2.按犯毒品危害防制條例第十條第一項、第二項施用第一級及
    第二級毒品之罪者，檢察官應聲請法院裁定，令被告入勒戒
    處所觀察、勒戒，毒品危害防制條例第二十條第一項定有明
    文。訊據被告甲○○矢口否認有何施用毒品犯行，辯稱：伊
    沒有施用毒品，伊於九十八年九月一日因咳嗽就診，診所有
    開咳嗽藥水，因為於九十八年九月二日要至觀護人室報到當
    天還有在咳嗽，伊就把感冒藥水半瓶多都喝掉了云云，惟查
    ，被告為警所採之尿液經檢驗結果，嗎啡呈陽性反應（可待
    因1920ng/m1、嗎啡5640ng/ml），此有臺灣檢驗科技股份有
    限公司九十八年九月十六日KH2OO99O039O3O號濫用藥物尿液
    檢驗報告在卷可佐，而經函詢被告於九十八年九月一日就診
    之陳文耳鼻喉科診所，當日所開立之藥物成分為何，經該
    診所於九十八年十月十九日以法98字第001號函回覆以：「
    病患甲○○於98年9月1日至本診所就醫時，診所開立之藥物
    為晟德大藥廠製造之甘草止咳水」等情，再經函詢晟德大藥
    廠股份有限公司，服用該公司所生產之甘草止咳水，尿液檢
    測結果是否會呈可待因192Ong/ml、嗎啡564Ong/ml之反應，
    該公司於九十八年十一月三日晟德（98產）字第981101號文
    回覆以:依法務部法醫研究所藥物化學組與臺北醫學大學藥
    學研究所發表之「服用複方甘草合劑於尿液中嗎啡及可待因
    含量分析」，依摘要所提，實驗結果顯示不管是服用複方甘
    草合劑錠劑或溶液劑，尿液中嗎啡濃度通常不會大於40O0ng
    /ml……依第5頁第6點「服用溶液劑不同劑量之多次劑量」
    文中顯示，服用複方甘草合劑一天三次，服用2天，服用15m
    l可檢出可待因與嗎啡最大值為1897ng/ml和3802ng/m1……
    依上述結果推論，在正常劑量下（5-20ml/次）不論單次使
    用（20ml）或多次使用（15ml，1天3次），尿液濃度皆不至
    於到達可待因1920ng/ml、嗎啡564Ong/ml的反應……等語，
    是被告所辯並未施用海洛因，而係服用上開咳嗽藥水等情，
    顯係事後飾卸之詞，應不可採，被告應確有施用第一級毒品
    海洛因之事實，爰依首揭規定，聲請裁定將被告送勒戒處所
    觀察、勒戒。
  (二)上開事實，經核屬實。又被告未曾因違反毒品危害防制條例
    案件，經法院裁定令入勒戒、戒治處所施以觀察、勒戒或強
    制戒治，亦有臺灣高等法院被告前案紀錄表附卷可稽。是被
    告初犯毒品危害防制條例第十條第一項之施用第一級毒品犯
    行，堪以認定。從而，本件聲請並無不合，應予准許。
  (三)依毒品危害防制條例第二十條第一項、觀察勒戒處分執行條
    例第三條第一項，裁定如主文。
二、抗告意旨略以：
  (一)按「犯罪事實之認定應依證據認定之，無證據不得推定其犯
    罪事實。」刑事訴訟法第一百五十四條定有明文：而「此所
    謂之證據，係指積極證據而言。故如無切確之積極證據，足
    以證明被告之犯罪事實·即令被告不能為有利之反證，亦不
    能遽以論罪科刑。」；又認定犯罪事實所憑之證據，無論其
    為直接證據或間接證據，其所為訴訟上之證明，必需達於一
    般人均可得確信之程度，而無合理之懷疑存在時，始稱相當
    ，倘犯罪事實之證明，尚有合理懷疑存在時，審理事實之法
    院，即應盡職權調查之能事，澄清此項合理之懷疑，使之達
    於可得確信之程度，否則，仍難謂非應於審判期日調查之證
    據，而未予調查之違背法令。」最高法院分別著有七十年度
    臺上字第二三六八號，及八十一年度臺上字第六○九號判決
    ，可資參照。
  (二)本件抗告人甲○○堅決否認有上開原審法院裁定，所認定施
    用一級毒品海洛因一次之事實，蓋以抗告人於九十八年九月
    二日十時五十五分許、因另案於假釋中，依規定至臺灣臺南
    地方法院檢察署之觀護人室報到之前幾日，即己不慎罹患重
    感冒在身，此事實業經檢察官向抗告人前往看診之「陳文
    耳鼻喉科診所」函查屬實在案，當足證該診所確有將晟德大
    藥廠製造生產之「甘草止咳水」，開給抗告人服用治療。此
    事實顯與某些真正有施用毒品之煙毒犯，被驗出尿液有毒品
    陽性反應時，因其事實上並未罹患感冒。卻徉稱其罹患感冒
    ，並曾服用感冒糖漿等藥物，故致生陽性反應之結果為由，
    資為抗辯之情形有別。因抗告人係確實罹患感冒，且有延醫
    看診給藥服用之事實。又上開「晟德大藥廠」所製造生產之
    「甘草止咳水」，依據法務部法醫研究所化學組，與臺北醫
    學大學藥學研究所發表之文獻摘要所示，如經服用後，服用
    者之尿液經檢測，應會呈現有嗎啡陽性反應，只是其尿液中
    之嗎啡濃度，通常不會大於4000ng/ml而己。但查，此項數值
    ，僅屬供參考之一般平均數據值而已，應非「絕對值」，仍
    應視各該受檢測者之體質、生理機能反應而異其數值。準此
    ，則本件抗告人之受檢測尿液，經送檢測後，其尿液中之嗎
    啡濃度數值，雖分別呈現為可待因1920ng/ml、嗎啡5640ng/
    ml之反應，然並不當然可任以推斷、臆測之方式，遽以攀附
    認定抗告人有於九十八年九月二日十時五十五分許，往前回
    溯二十六小時內，有施用一級海洛因毒品之情事。質言之，
    即在查無其他積極證據，足以確認抗告人確有施用海洛因毒
    品事實前，基於無罪推定原則，自不宜遽入抗告人於罪。況
    查，參酌原裁定及檢察官之聲請書所載內容，亦僅抽象漫指
    抗告人係在「不詳處所，以不詳方式施用海洛因一次…」，
    ，根本未有人可以具體見證抗告人有施用所謂「海洛因毒品
    一次」之證據，豈能僅以抗告人之受檢測尿液所含嗎啡濃度
    係呈現可待因1920ng/ml、嗎啡5640ng/ml，逾越上開醫學文
    獻報告，有關服用溶液劑不同劑量之多次劑量，可檢出可待
    因與嗎啡最大值1897ng/ml和3802ng/ml，而得資為本件認定
    抗告人有施用海洛因毒品犯行之不利裁定基礎。當初抗告人
    係因有鑑於自己咳嗽之病情仍然嚴重，在求癒心切，情急之
    下，曾將醫生看診後所交付之「甘草止咳水」整瓶喝光，是
    否即因之抗告人尿液中之嗎啡反應數值，才會突然飆高呈現
    可待因1920ng/ml、嗎啡5640ng/ml，逾越醫學文獻上所謂之
    最大值，即可待因1897ng/ml及嗎啡3802ng/ml之標準，亦非
    無可能。
  (三)再者，依常情事理，抗告人日前另案假釋中，依規定每月須
    至檢察署之觀護人室報到受教，由於抗告人以前雖係因不明
    利害，交友不慎，而誤觸刑章，但犯後已頗感懊悔，戒慎謹
    懼，誓言不能再犯，且在監獄接受教化，服刑相當時日後，
    好不容易才爭取到假釋機會，獲准假釋出獄，抗告人遷善去
    惡，珍惜自由猶嫌不及，怎敢再以身試法，明知次日要至觀
    護人處報到，將不排除會被採尿驗毒，而竟會不避諱，膽敢
    施用毒品，留下不利己之證據，而前功盡棄，白誤前程？抗
    告人再笨，諒也不至笨到如此地步云云。
三、本院之判斷：
  (一)按施用第一、二級毒品者，檢察官應聲請法院裁定，令被告
    入勒戒處所觀察、勒戒，其期間不得逾二月。毒品危害防治
    條例第十條、第二十條第一項定有明文。又鑒於毒品對於社
    會危害甚鉅，是施用或販賣毒品行為，早為政府嚴格查緝，
    且施用毒品之行為，亦為社會所不容，而施用毒品者多於隱
    匿處為之，以逃避追緝，是對於施用毒品犯行之認定，除被
    告坦承施用毒品犯行，並有其他補強證據（如扣案之毒品、
    吸食器等）以資佐證外，通常均多依賴科學鑑定之結果（即
    尿液檢驗報告）以為判定。另按海洛因經注射或吸入人體後
    ，約百分之八十於二十四小時內自尿中排出，一般而言，尿
    液中能否驗出嗎啡陽性反應與其投與量、投與途徑、採尿時
    間、個人體質及檢測方法之靈敏度有關，國外曾有文獻報導
    注射六毫克之海洛因鹽酸鹽，其代謝物嗎啡之平均可檢出時
    限約為二十六小時，業經行政院衛生署藥物食品檢驗局於八
    十一年九月八日以藥檢壹字第8114885號函述綦詳。次按關於
    服用安非他命或海洛因（嗎啡）以外之藥物或飲料者，其尿
    液檢驗結果是否可能有安非他命或海洛因（嗎啡）反應，目
    前常用的尿液安非他命或嗎啡篩檢方式包括酵素免疫分析法
    、薄層色層分析法和放射免疫分析法。在文獻報告中，雖有
    藥品或食物因交叉反應（CROSSREACTION），可在尿液測試中
    產生偽陽性（FALSEPOSITIVE，即尿液中不含某成分，而檢驗
    顯示含有該成分之現象）之安非他命或嗎啡反應。例如在酵
    素免疫分析法（簡稱EIA）及薄層色層分析法（簡稱TLC）之
    尿液測試方法中，某些成藥（如減肥藥、解鼻充血藥物、感
    冒藥劑等）中之成分，因與安非他命有類似之作用，而產生
    與安非他命之交叉反應，使尿液測試結果呈偽陽性。但利用
    精密之儀器分析，將可排除偽陽性之可能，目前最常採用之
    確認方法為氣相層析質譜儀，以氣相層析質譜儀作藥物及其
    代謝產物之定性及定量分析，幾乎不會有偽陽性產生，有行
    政院國軍退除役官兵輔導委員會臺北榮民總醫院八十三年四
    月七日北總內字第03059號函可參。而法務部調查局八十七
    年九月二十九日發技(1)字第870745574號函亦明確說明：
    尿液毒品檢驗如單以免疫分析法篩驗，有可能因交叉反應，
    而對服用毒品或甲基安非他命以外藥物者之尿液產生偽陽性
    結果（不會產生偽陰性結果），然若再以薄層分析法（
    TOXI-L AB）檢驗，應可絕除大部分偽陽性問題。惟若能使
    用較先進之氣相層析質譜儀分析法確認，則可完全排除偽陽
    性之干擾，為目前最具公信力的檢驗方法。
  (二)經查，被告甲○○基於施用第一級毒品海洛因之犯意，於民
    國九十八年九月二日十時五十五分許採尿時往前回溯二十六
    小時內之某時，在不詳處所，以不詳方式施用海洛因一次。
    嗣於九十八年九月二日十時五十五分許，因其另案於假釋中
    ，至本署觀護人室報到，並經採尿，所採尿液送驗呈嗎啡陽
    性反應而查獲。其尿液檢體（編號000000000號）送臺灣檢驗
    科技股份有限公司濫用藥物實驗室-高雄以氣相層析/質譜儀
    法（GC/MS）確認檢驗後，確有嗎啡及可待因陽性反應，此有
    臺灣檢驗科技股份有限公司濫用藥物檢驗報告附卷可稽（毒
    偵第二一五七卷第三頁）。亦即被告尿液經以氣相層析質譜
    議分析法（GC/MS）確認無誤，已可排除偽陽性反應情形產
    生，揆諸上揭說明，被告確有施用第一級毒品海洛因之事實
    ，洵堪認定。
  (三)被告於偵查中及抗告意旨雖抗辯伊有服用陳文耳鼻喉科診
    所開立之感冒藥水，有可能影響檢驗結果云云。然經臺灣臺
    南地方法院檢察署函詢被告於九十八年九月一日就診之陳文
    耳鼻喉科診所，經該診所於九十八年十月十九日以法98字
    第001號函回覆以：「病患甲○○於98年9月1日至本診所就醫
    時，診所開立之藥物為晟德大藥廠製造之甘草止咳水」（毒
    偵第二一五七卷第十六頁），再經函詢晟德大藥廠股份有限
    公司，服用該公司所生產之甘草止咳水，尿液檢測結果是否
    會呈可待因192Ong/ml、嗎啡564Ong/ml之反應，該公司於九
    十八年十一月三日晟德（98產）字第981101號文回覆以:依
    法務部法醫研究所藥物化學組與臺北醫學大學藥學研究所發
    表之「服用複方甘草合劑於尿液中嗎啡及可待因含量分析」
    ，依摘要所提，實驗結果顯示不管是服用複方甘草合劑錠劑
    或溶液劑，尿液中嗎啡濃度通常不會大於40O0ng/ml……依
    第5頁第6點「服用溶液劑不同劑量之多次劑量」文中顯示，
    服用複方甘草合劑一天三次，服用2天，服用15ml可檢出可
    待因與嗎啡最大值為1897ng/ml和3802ng/m1（毒偵第二一五
    七卷第四十一、四十三頁），然被告尿液之採驗結果呈現可
    待因1920ng/ml、嗎啡5640ng/ml（毒偵第二一五七卷第三頁
    ），顯逾越上開範圍，是以被告前開抗辯尚乏依據而不足採
    。
  (四)至抗告意旨另稱：「抗告人係因有鑑於自己咳嗽之病情仍然
    嚴重，在求癒心切，而情急之下，曾將醫生看診後所交付之
    甘草止咳水整瓶喝光」（毒抗第四二八卷第七頁）；於偵查
    中則抗辯謂：「診所小姐沒有講要喝幾C.C.」云云（毒偵第
    二一五七卷第十一頁）。除事實上無從驗證被告是否真有把
    上開診所開立之甘草止咳水整瓶（60C.C.）都喝掉，縱令屬
    實，然依晟德大樂廠股份有限公司於九十年九月廿五日（90
    ）晟德文字第035號函示說明：每毫升甘草止咳水中含嗎啡
    0.12毫克，可待因不少於0.024毫克。即使飲用十瓶本公司
    甘草止咳水產品（120ml×10）尿液中嗎啡濃度也不可能高
    達539ng/ml，尿中含嗎啡大約為70 ng/ml等語明確（毒偵第
    二一五七卷第廿一頁），較之被告當天至陳文耳鼻喉科診
    所所開立之甘草止咳水整瓶只有60C.C.以觀（同上毒偵卷第
    十六頁），縱令整瓶（60C.C.）喝光，亦應無尿液中嗎啡濃
    度高達可待因192Ong/ml、嗎啡564Ong/ml反應之可能。故被
    告此抗辯顯無足採。至翌日將「去觀護人室報到」亦與被告
    是否施用毒品無必然之關係，尚難據為有利於被告之判斷。
四、綜上，被告確有檢察官聲請意旨所稱施用第一級毒品海洛因
    情事，應可認定。
五、故原審審酌上情，准由檢察官之聲請，依毒品危害防制條例
    第二十條第一項、觀察勒戒處分執行條例第三條第一項規定
    ，裁定被告令入勒戒處所觀察、勒戒，經核並無不合。被告
    猶執上詞否認施用第一級毒品海洛因，指摘原裁定不當云云
    ，為無理由，應予駁回。
六、據上論斷，應依刑事訴訟法第四百十二條，裁定如主文。
中    華    民    國    99    年    1     月    4    日
                  刑事第六庭    審判長法  官  董武全
                                      法  官  林英志
                                      法  官  沈揚仁
以上正本證明與原本無異。
不得再抗告。
                                      書記官  廖文靜
中    華    民    國    99    年    1     月    5    日

司法院資訊處製作；財團法人民間司法改革基金會備份。
